臺灣苗栗地方法院民事簡易判決
110年度苗簡字第395號
原      告  林靜蘭  
訴訟代理人  陳夢麟律師
被      告  謝晋修  

            謝素禎  

            謝素員  
            謝桂娘  
上列當事人間代位請求分割遺產事件，本院於民國110年8月25日
言詞辯論終結，判決如下：
    主      文
被告與被代位人謝晋璋公同共有被繼承人謝阿慶所遺如附表一所
示之遺產，應按如附表二所示之應繼分比例分割為分別共有。
訴訟費用由兩造按附表三所示比例負擔。
    事實及理由
壹、程序方面
　　被告經合法通知，均未於言詞辯論期日到場，核無民事訴訟
    法第386 條各款所列情形，爰依原告之聲請，由其一造辯論
    而為判決。
貳、實體方面
一、原告主張：原告為被代位人謝晋璋之債權人，前對謝晋璋取
    得臺灣桃園地方法院（下稱桃園地院）108年度桃簡字第186
    1號、109年度簡上字第226號勝訴判決確定，謝晋璋應給付
    原告新臺幣（下同）25,000元暨利息，並應自民國108年9月
    27日起至返還房屋之日止，按月給付原告30,000元（下稱系
    爭債務）。惟謝晋璋迄未償還系爭債務，經原告寄發存證信
    函催告、並持上開勝訴判決向本院聲請強制執行，謝晋璋均
    置之不理。謝晋璋之父謝阿慶前於63年2 月16日死亡，遺有
    如附表一所示之財產（下稱系爭遺產），原由訴外人即其配
    偶謝賴匙、被告及謝晋璋等6人共同繼承；嗣謝賴匙於99年1
    1月13日死亡，其對系爭遺產之應繼分復由被告與謝晋璋共
    同繼承，是被告與謝晋璋對系爭遺產之應繼分各如附表二所
    示，渠等並於107年9月17日辦妥繼承登記。然因遺產於分割
    前屬全體繼承人公同共有，無法進行拍賣，又系爭遺產並無
    不能分割之情形，謝晋璋本得行使遺產分割請求權取得財產
    ，進而清償系爭債務，惟其怠於行使，顯然妨礙原告對其所
    繼承之遺產聲請強制執行，原告為保全債權，爰依民法第24
    2 條、第824條第2項、第830條第2項、第1164條等規定代位
    債務人即謝晋璋提起分割遺產之訴等語。並聲明：如主文第
    1項所示。
二、被告均未於言詞辯論期日到場，亦未提出書狀作任何聲明或
    陳述。
三、查原告主張謝晋璋迄未償還系爭債務，經原告寄發存證信函
    催告、並持上開勝訴判決向本院聲請強制執行，謝晋璋均置
    之不理，其父謝阿慶遺有系爭遺產，由被告與謝晋璋共同繼
    承之事實，業據其提出桃園地院108年度桃簡字第1861號、1
    09年度簡上字第226號判決、桃園府前存證號碼155號存證信
    函、民事聲請強制執行狀、謝晋璋全國財產稅總歸戶財產查
    詢清單、本院民事執行處110年3月19日苗院雅110司執助而
    字第220號函2份、繼承系統表、除戶謄本、戶籍謄本及土地
    登記第一類謄本及異動索引等件為證（見本院卷第29-69 、
    89-95、137-222頁），且有本院依職權調閱之系爭遺產繼承
    登記原案資料在卷可稽（見本院卷第103-119 頁）。而被告
    經合法通知，均未於言詞辯論期日到場，亦未提出書狀加以
    否認或爭執，依民事訴訟法第280 條第3 項前段準用同條第
    1 項規定，視同自認，是本院審酌原告提出之上開證據，自
    堪信為真實。
四、原告主張代位請求分割系爭財產，是本件所應審究之重點厥
    為：原告得否依民法第242 條前段規定，代位謝晋璋請求分
    割系爭遺產？茲析述如下：
（一）按債務人怠於行使其權利時，債權人因保全債權，得以自
      己之名義，行使其權利，但專屬於債務人本身者，不在此
      限，民法第242 條定有明文。此項代位權行使之範圍，就
      同法第243 條但書規定旨趣推之，並不以保存行為為限，
      凡以權利之保存或實行為目的之一切審判上或審判外之行
      為，諸如假扣押、假處分、聲請強制執行、實行擔保權、
      催告、提起訴訟等，債權人皆得代位行使；又若執行法院
      已就系爭房地之公同共有權利為查封，如債務人有怠於辦
      理遺產分割之情形，尚非不得由債權人代位提起分割遺產
      訴訟（最高法院69年台抗字第240 號判例、99年度台抗字
      第392 號裁定意旨、臺灣高等法院暨所屬法院104 年法律
      座談會民事類提案第7 號法律問題研討結果參照）。次按
      繼承人有數人時，在分割遺產前，各繼承人對於遺產全部
      為公同共有；繼承人得隨時請求分割遺產，民法第1151條
      、第1164條分別定有明文。民法第1164條所定之遺產分割
      ，係以整個遺產為一體為分割，並非以遺產中個別之財產
      分割為對象，亦即遺產分割之目的在廢止遺產全部之公同
      共有關係，而非旨在消滅個別財產之公同共有關係，其分
      割方法應對全部遺產整體為之（最高法院97年度台上字第
      103 號判決意旨參照）。查原告對謝晋璋之債權未獲清償
      ，而謝晋璋與被告共同繼承系爭遺產之事實，已如前述。
      又系爭遺產無不能分割之情形，亦無不分割之約定。惟因
      謝晋璋怠於行使遺產分割請求權，致原告無法就謝晋璋分
      得部分執行，以清償債權。是原告為保全對謝晋璋之債權
      ，自得依民法第242 條之規定，代位行使謝晋璋之遺產分
      割請求權，訴請分割系爭遺產。
（二）次按公同共有物分割之方法，除法律另有規定外，準用關
      於共有物分割之規定，依共有人協定之方法行之；分割之
      方法不能協議決定，或於協議決定後因消滅時效完成經共
      有人拒絕履行者，法院得因任何共有人之請求，命為下列
      之分配：一、以原物分配於各共有人。但各共有人均受原
      物之分配顯有困難者，得將原物分配於部分共有人。二、
      原物分配顯有困難時，得變賣共有物，以價金分配於各共
      有人；或以原物之一部分分配於各共有人，他部分變賣，
      以價金分配於各共有人，民法第830 條第2 項、第824 條
      第1 項及第2 項亦分別定有明文。另裁判分割共有物，究
      依何種方式為適當，法院有自由裁量之權，並應斟酌當事
      人之聲明、共有物之性質、經濟效用及全體共有人之利益
      等情事公平決之，不受當事人聲明之拘束。復按在公同共
      有遺產分割自由之原則下，民法第1164條規定繼承人得隨
      時請求分割遺產，該條所稱之「得隨時請求分割」，依同
      法第829 條及第830 條第1 項規定觀之，自應解為包含請
      求終止公同共有關係在內，俾繼承人之公同共有關係歸於
      消滅而成為分別共有，始不致與同法第829 條所定之旨趣
      相左，庶不失繼承人得隨時請求分割遺產之立法本旨。換
      言之，終止遺產之公同共有關係，既應以分割方式為之，
      則將遺產之公同共有關係終止改為分別共有關係，性質上
      自亦屬分割遺產方法之一（最高法院82年度台上字第748 
      號、85年度台上字第1873號、93年度台上字第2609號判決
      意旨參照）。次按遺產繼承人，除配偶外，依左列順序定
      之：一、直系血親卑親屬。二、父母。三、兄弟姊妹。四
      、祖父母；同一順序之繼承人有數人時，按人數平均繼承
      ，民法第1138條、第1141條分別定有明文。查原告主張系
      爭遺產應依應繼分之比例分割為分別共有，核無不當，符
      合各繼承人之公平，自屬可採。又謝晋璋之父謝阿慶於93
      年4 月12日死亡，遺有系爭財產，原由訴外人即其配偶謝
      賴匙、被告及謝晋璋等6人共同繼承；嗣謝賴匙於99年11
      月13日死亡，其對系爭遺產之應繼分復由被告與謝晋璋共
      同繼承，是被告與謝晋璋對系爭遺產之應繼分各如附表二
      所示，有繼承系統表、除戶謄本、戶籍謄本等件在卷可考
      （見本院卷第137-162頁），並有本院依職權調閱之系爭
      遺產繼承登記原案資料在卷可憑（見本院卷第103-119 頁
      ）。被告就原告所提之分割系爭遺產方式既未到庭，亦無
      書狀表示無意見，本院爰審酌遺產之共有情形、經濟效用
      及全體共有人之利益等情事，認應將系爭遺產判決按如附
      表二所示應繼分比例分割為分別共有為適當。
五、綜上所述，原告代位請求被告與謝晋璋就公同共有之系爭遺
    產按如附表二所示應繼分比例分割為分別共有，為有理由，
    應予准許，爰判決如主文第1 項所示。
六、本件事證已徵明確，原告其餘攻擊防禦方法及舉證，核與判
    決結果無影響，茲不再一一論述，併此敘明。
七、按因共有物分割、經界或其他性質上類似之事件涉訟，由敗
    訴當事人負擔訴訟費用顯失公平者，法院得酌量情形，命勝
    訴之當事人負擔其一部，民事訴訟法第80條之1 定有明文。
    而代位分割遺產之訴，係由債權人以自己名義主張代位權，
    以保全債權為目的而行使債務人之遺產分割請求權，債權人
    與債務人之間實屬互蒙其利。是以，本件原告代位謝晋璋提
    起分割遺產之訴雖有理由，惟本院認關於原告勝訴部分訴訟
    費用之負擔，以由全體繼承人各按其法定應繼分比例負擔，
    較屬公允，而原告之債務人謝晋璋應負擔之部分即由原告負
    擔之，爰諭知訴訟費用之負擔如主文第2 項所示。
八、訴訟費用負擔之依據：民事訴訟法第80條之1 。
中　　華　　民　　國　　110 　年　　8 　　月　　31　　日
                  苗栗簡易庭  法　官　何星磊
以上正本係照原本作成。
如對本判決上訴，須於判決送達後20日內向本院提出上訴狀。
如委任律師提起上訴者，應一併繳納上訴審裁判費。
                              書記官　李宜娟
中　　華　　民　　國　　110 　年　　9 　　月　　1 　　日
附表一：
編號 財產 （苗栗縣泰安鄉南洗水段） 權利範圍 （公同共有） 1 49地號土地 1/2 2 50地號土地 1/2 3 51地號土地 1/2 4 52地號土地 1/2 5 53地號土地 1/2 6 55地號土地 1/2 

附表二：
編號 繼承人姓名 應繼分比例 1 謝晋璋 1/5 2 謝晋修 1/5 3 謝素禎 1/5 4 謝素員 1/5 5 謝桂娘 1/5 

附表三：
編號 繼承人姓名 訴訟費用負擔比例 1 原告 1/5 2 謝晋修 1/5 3 謝素禎 1/5 4 謝素員 1/5 5 謝桂娘 1/5